臺灣臺中地方法院民事判決
111年度簡上字第249號
上  訴  人  張耕碩  
訴訟代理人  張芸    
被  上訴人  華南產物保險股份有限公司

法定代理人  陳文智  
訴訟代理人  賴韋廷  
上列當事人間請求損害賠償事件，上訴人對於中華民國111年3月
23日本院110年度簡字第108號第一審判決，提起上訴，本院於民
國111年12月2日言詞辯論終結，判決如下：
    主      文
原判決（除確定部分外）關於命上訴人給付逾新臺幣9萬8,708元
部分及該部分假執行之宣告暨訴訟費用之裁判廢棄。
上開廢棄部分，被上訴人在第一審之訴駁回。
其餘上訴駁回。
第一審訴訟費用（除減縮及確定部分外）、第二審訴訟費用由上
訴人負擔二十分之十九，餘由被上訴人負擔。
    事實及理由
一、被上訴人起訴主張：訴外人群億彩藝股份有限公司（下稱群
    億公司）為車牌號碼000-0000號自用小客車（下稱系爭車輛
    ）之所有人，並以之向其投保保險。訴外人劉鎮嘉駕駛系爭
    車輛，於民國108年5月1日9時47分許，沿臺中市西屯區上墩
    東街由西南往東北方向行駛，駛至該路段與西苑二街交岔路
    口而欲左轉進入西苑二街時，適上訴人駕駛訴外人甲○所有
    車牌號碼00-0000號自用小客車（下稱上訴人車輛），沿西
    苑二街由西北向東南方向行駛，亦駛入該無號誌路口，雙方
    因系爭路口西側10公尺尚有訴外人違規停放之車牌號碼000-
    0000、ABW-5269之小客車（下稱系爭違停車輛）遮蔽視線，
    而上訴人未依規定減速慢行，致上訴人車輛右側車身因而與
    系爭車輛之左前車頭發生碰撞，系爭車輛因此受損，其已依
    保險契約賠付維修費用共計新臺幣（下同）169萬3,438元（
    其中工資為13萬7,865元，零件為155萬5,573元）。上訴人
    與系爭違停車輛之駕駛人應連帶負擔30%之過失責任，經扣
    除折舊後，上訴人應連帶給付12萬6,158元，故依保險法第5
    3條、民法第184條第1項前段規定提起本件訴訟等語。
二、上訴人則以：其就系爭車禍之發生並無過失，且系爭車輛所
    進行之維修項目並非均與系爭車禍有關，自不得命上訴人負
    責。又系爭車輛現已轉售訴外人長慶汽車股份有限公司（下
    稱長慶汽車），然更換下來的舊品仍有價值，應查明上述物
    品出售何人等語，資為抗辯。
三、原審判決命上訴人應給付被上訴人10萬4,808元本息，並駁
    回被上訴人其餘之訴。上訴人不服而提起上訴，並聲明：㈠
    原判決不利於上訴人之部分廢棄。㈡上開廢棄部分，被上訴
    人在第一審之訴駁回。被上訴人則答辯聲明：上訴駁回。被
    上訴人就其敗訴部分未聲明不服而告確定，不在本院審理範
    圍。
四、經本院依民事訴訟法第270條之1第1項第3款規定，整理兩造
    不爭執事項，並協議兩造簡化爭點為辯論範圍如下（見本審
    卷第140至141頁，並由本院依相關卷證為部分文字修正）：
  ㈠上訴人對於系爭車禍之發生有無過失？被上訴人是否亦有占
    用來車道搶先左轉之疏失？
  ㈡被上訴人主張系爭車輛因系爭車禍受損，因而支出修理費用1
    69萬3,438元（其中工資部分13萬7,865元、零件部分155萬5
    ,573元），有無理由？上開費用是否均為必要費用？
  ㈢如被上訴人得請求上訴人賠償，上訴人得否以其受讓自甲○之
    損害賠償債權主張抵銷？如可，金額應為若干？
  ㈣兩造不再提出其他爭點。
五、本院的判斷：
　㈠上訴人就系爭車禍之發生有過失，而應對群億公司負損害賠
    償責任：
　　1.因故意或過失，不法侵害他人之權利者，負損害賠償責任
      ，民法第184條第1項前段定有明文。上訴人於108年5月1
      日9時47分許駕駛上訴人車輛沿臺中市西屯區西苑二街由
      西北向東南方向行駛至該路段與上墩東街交岔路口時，上
      訴人車輛之右側車身與劉鎮嘉駕駛、沿上墩東街由西南往
      東北方向駛入上開路口而欲左轉進入西苑二街之系爭車輛
      左前車頭發生碰撞，而系爭路口為無號誌路口，系爭車輛
      為群億公司所有等情，為兩造所不爭執（兩造協議簡化爭
      點列為不爭執事項⒈、⒉，見本審卷第139頁），自堪信為
      真正。
　　2.行經無號誌交岔路口，應減速慢行，作隨時停車之準備，
      道路交通安全規則第93條第1項第2款定有明文。又當事人
      主張之事實，經他造於準備書狀內或言詞辯論時或在受命
      法官、受託法官前自認者，無庸舉證；自認之撤銷，除別
      有規定外，以自認人能證明與事實不符或經他造同意者，
      始得為之，民事訴訟法第279條第1、3項分別定有明文。
      被上訴人主張上訴人就系爭車禍之發生有行經交岔路口未
      依規定減速之過失，為上訴人所否認。上訴人於本院準備
      程序坦承其亦有未減速慢行之過失，嗣改稱：劉鎮嘉駕車
      逆向，應負全部過失，故上訴人並無過失云云，而被上訴
      人當庭表示不同意上訴人撤銷其自認（見本審卷第137頁
      ）。經本院闡明上訴人應舉證證明其自認何以與事實不符
      ，其僅提出中華民國產物保險商業同業公會（下稱產險同
      業公會）編制之肇責分攤處理原則、汽（機）車肇事責任
      分攤處理原則為證。然上開資料不僅對本院毫無拘束力，
      更無從推翻上訴人自認其駕駛系爭車輛進入系爭無號誌路
      口時並未減速慢行之事實，而不許其撤銷自認。遑論上訴
      人經爭點簡化協議時亦不爭執其駛入該路口與系爭車輛發
      生碰撞前之行車時速自16公里逐漸提高為27公里、38公里
      、39公里，於碰撞前為40公里（見不爭執事項⒎），堪認
      被上訴人主張上訴人行經無號誌交岔路口未減速慢行等情
      屬實。而上訴人既未依規定於駛入上開無號誌交岔路口減
      速慢行，而與劉鎮嘉駕駛之系爭車輛發生碰撞，自堪認上
      訴人就系爭車禍之發生有過失，而因上訴人疏未遵守交通
      規則致與駛入該路口之系爭車輛發生碰撞致受損，亦足認
      群億公司就系爭車輛之所有權受侵害與上訴人之過失行為
      間有相當因果關係，從而被上訴人主張上訴人因過失不法
      行為而侵害群億公司就系爭車輛之所有權，即屬有據。
　　3.至上訴人辯稱劉鎮嘉除違反左轉彎未禮讓直行車外，尚違
      反左轉彎時應行至交岔路口中心處左轉，不得占用來車道
      搶先左轉之規定云云，然此部分僅屬劉鎮嘉就系爭車禍之
      發生是否與有過失及過失比例認定之問題，顯無從以此即
      無視於上訴人前述駛入無號誌交岔路口而未減速慢行之過
      失，上訴人以此主張其無過失云云，實屬無稽。
　　4.準此，群億公司應得依民法第184條第1項前段就系爭車輛
      所有權遭侵害所受損害請求上訴人賠償。
　㈡群億公司就系爭車輛受損而應支出之必要修理費用為42萬0,5
    27元：
　　1.負損害賠償責任者，除法律另有規定或契約另有訂定外，
      應回復他方損害發生前之原狀；第1項情形，債權人得請
      求支付回復原狀所必要之費用，以代回復原狀，民法第21
      3條第1、3項分別著有明文。被上訴人主張因系爭車輛受
      損而需支出修理費用169萬3,438元，業據被上訴人提出長
      慶汽車出具之修理費用評估資料、估價單、統一發票及維
      修照片（見原審卷第27至55、165至193頁）為證，並經證
      人即長慶汽車服務顧問王英哲於本院具結證述明確（見本
      審卷第232至238頁），復有證人提出之維修照片可憑（見
      本審卷第241至249頁）。
　　2.群億公司固得依民法第213條第3項規定請求上訴人給付回
      復原狀之費用，然應以必要者為限，故修理材料以新品換
      舊品，應予折舊。經查，系爭車輛修理費用169萬3,438元
      中，其中零件部分155萬5,573元應予折舊，而依行政院所
      頒「固定資產耐用年數表」及「固定資產折舊率表」之規
      定，系爭車輛之耐用年數為5年，依定率遞減法每年折舊
      千分之三六九，另依營利事業所得稅查核準則第95條第6
      項規定「固定資產提列折舊採用定率遞減法者，以1年為
      計算單位，其使用期間未滿1年者，按實際使用之月數相
      當於全年之比例計算之，不滿1月者，以1月計」，系爭車
      輛自出廠日104年8月迄本件車禍發生時即108年5月1日，
      已使用3年9月，則零件扣除折舊後之修復費用估定為28萬
      2,662元（計算式詳如附表），加計工資費用13萬7,865元
      不生折舊問題，是系爭車輛之合理修復費用為42萬0,527
      元（計算式：282,662＋137,865＝420,527），逾此範圍之
      主張，並非必要費用。
　　3.上訴人雖質疑系爭統一發票所載車號為「BCQ-1586」，並
      非系爭車輛云云，然車牌號碼「BCQ-1586」車輛之車身號
      碼與系爭車輛相符（見本審卷第305頁、原審卷第17頁）
      ，足見被上訴人主張系爭車輛於車禍後出售他人而重新領
      牌一節為真正，上訴人之質疑並不可採。
　　4.上訴人又質疑系爭車輛屬品牌車，怎麼可能如此不堪撞擊
      ，實則其受損部分僅包括車燈、水箱、保險桿，車身之車
      頭前緣部分不至於需如此大的維修，進而質疑維修項目中
      「前碰撞緩衝器」、「引擎蓋」、「右碰撞緩衝器」、「
      右散熱器軟管拆卸/安裝」、「右側大燈」、「低音喇叭
      」、「冷氣貼紙」、「車身膠*8」、「防銹水*3」、「冷
      媒*5」、「右大樑車身AB膠」、「擋火牆支架」、「迎賓
      踏板」、「右前葉子板」、「引擎蓋左側鎖、右側鎖」、
      「鉚釘」、「右前拉桿」、「散熱器右護罩」等項目並無
      維修必要云云。然現代車輛之車體結構設計早已改為將車
      頭引擎室及車尾位置作為「潰縮區」，以此吸收撞擊時之
      衝擊力道，藉此保護乘客安全，業據證人王英哲於本院具
      結證述明確（見本院卷第233頁），上訴人僅憑其個人意
      見質疑系爭車輛不堪撞擊云云，即難憑採。況依到場處理
      員警拍攝之車禍照片所示（如下圖），系爭車輛之前車頭
      顯然受損嚴重，上訴人所述顯與客觀事證不符，自不可取
      。更何況，前述上訴人質疑之項目，均已據證人王英哲證
      述其修理必要性，並有相關照片可佐，而堪信確有維修必
      要，上訴人僅空泛質疑無必要維修，但未提出相關事證推
      翻本院上開認定，所辯自無可取。
  
　　5.上訴人另質疑其修理上訴人車輛僅花費3萬0,500元，被上
      訴人竟須花費169萬3,438元，兩者相差甚鉅，且維修過程
      並未照會云云。然系爭車輛為104年8月出廠之BMW廠牌、
      排氣量2993CC之車輛、上訴人車輛則為88年7月出廠之三
      陽廠牌、排氣量1997CC之車輛（見不爭執事項⒊），兩者
      於事故發生當時之價值明顯有別，且依卷附車禍照片可知
      系爭車輛與上訴人車輛受損程度亦明顯有所不同（見原審
      卷第149至157頁），上訴人徒以其僅花費3萬0,500元修理
      費用，即以此質疑被上訴人主張系爭車輛修理費用，要屬
      無據。又群億公司或被上訴人於維修系爭車輛前法律並未
      規定需偕同上訴人一同處理，故上訴人所謂被上訴人並未
      照會云云，亦屬無據。
　　6.上訴人另抗辯系爭車輛殘值僅有148萬8,750元，但群億公
      司竟以160萬元出售給長慶汽車，且車輛尚須修理，顯不
      合理。且群億公司已將系爭車輛轉售長慶汽車，但更換下
      來的舊品仍有價值，應查明上述物品出售何人等語，並請
      求調查系爭車輛出售之情形云云。然上訴人並未聲請本院
      鑑定系爭車輛之價值，亦未提出任何足以認定系爭車輛僅
      有價值148萬8,750元之證據，僅泛稱系爭車輛購買價格為
      397萬元，使用3年9月後依平均法經折舊計算之價值為148
      萬8,750元云云，此部分辯解即無可憑。況不法毀損他人
      之物者，被害人得請求賠償其物因毀損所減少之價額，為
      民法第196條所明揭。而物被毀損時，被害人除得依民法
      第196條請求賠償外，並不排除民法第213條之適用，此為
      最高法院77年度第9次民事庭會議決議㈠後統一之見解，故
      群億公司得就「請求上訴人賠償修理之必要費用」及「請
      求上訴人賠償系爭車輛之價值」擇一而為主張，本院尤無
      僅憑上訴人片面主張系爭車輛之價值，即排除群億公司依
      法請求維修必要費用之主張。此外，上訴人並未具體指明
      系爭車輛遭其撞損之零件何者尚有轉售他人之利益，此部
      分亦難認其所辯為真正。
　㈢被上訴人得請求上訴人給付9萬8,708元：
　　1.損害之發生或擴大，被害人與有過失者，法院得減輕賠償
      金額，或免除之，民法第217條第1項定有明文。又汽車行
      駛至交岔路口，左轉彎時，應行至交岔路口中心處左轉，
      並不得占用來車道搶先左轉，且轉彎車應讓直行車先行，
      各為道路交通安全規則第102條第5款、第7款所明揭。經
      查，系爭車禍發生當時，駕駛系爭車輛之劉鎮嘉先駛入該
      交岔路口，然其尚未抵達交岔路口之中心處即開始左轉，
      而與上訴人駕駛之上訴人車輛發生碰撞，而兩造均遭系爭
      違停車輛停放於路口10公尺禁止臨時停車範圍而遮蔽視線
      等情，有現場照片、上訴人車輛所裝設之行車紀錄器錄影
      擷圖可佐（見原審卷第147、221、223、319至323頁），
      且被上訴人自承劉鎮嘉確有轉彎車未禮讓直行之上訴人車
      輛（見不爭執事項⒍），堪認劉鎮嘉就系爭車禍之發生確
      有過失甚明。本院審酌系爭車禍事故發生經過、兩造及訴
      外人各應負責之注意義務情節等情，認劉鎮嘉就該事故之
      過失程度，應負擔70%之過失責任，上訴人、車牌號碼000
      -0000號、ABW-5269號小客車之駕駛人應各負擔10%之過失
      責任。此與臺中市車輛行車事故鑑定委員會及臺中市車輛
      行車事故鑑定覆議委員會鑑定結果，亦認為劉鎮嘉駕駛系
      爭車輛，行至無號誌交岔路口，左轉彎車未讓對向直行車
      先行，為肇事主因；上訴人駕駛上訴人車輛，行至無號誌
      交岔路口，未減速慢行作隨時停車之準備，與將系爭違停
      車輛停放在路口10公尺禁止臨時停車範圍內停車而妨害視
      線之駕駛人，同為肇事次因之看法亦屬相符（見原審卷第
      287至288、365至366頁）。
　　2.民法第1條所稱習慣係指「習慣法」。其須以多年慣行之
      事實及普通一般人之確信心，並不背於公共秩序或善良風
      俗為前提。上訴人提出產險同業公會編制之肇責分攤處理
      原則、汽（機）車肇事責任分攤處理原則，並主張此為民
      法第1條之習慣，應拘束法院云云。然上開原則僅係產險
      同業公會自行編制，顯與習慣法之要件不符，更無任何拘
      束本院之效力，上訴人所辯明顯誤解法律之要件，實不可
      取。遑論，上訴人所據以主張劉鎮嘉應負全部責任之肇責
      分攤處理原則，係以被上訴人無肇責之情形方有適用，此
      觀諸該原則亦明確指出「倘B車（直行車，即相當於上訴
      人車輛）超速，則A車（轉彎車，即相當於系爭車輛）分
      擔肇責70%，B車分攤肇責30%」甚明（見本審卷第164、17
      9頁），而上訴人既有進入系爭無號誌路口未能減速之過
      失，業如前述，顯見縱依該處理原則上訴人亦無從免其過
      失。上訴人恣意摘取該處理原則之片段而為有利於己之抗
      辯，要屬無據。
　　3.數人共同不法侵害他人之權利者，連帶負損害賠償責任；
      連帶債務之債權人，得對於債務人中之一人或數人或其全
      體，同時或先後請求全部或一部之給付，民法第185條第1
      項前段；第273條第1項定有明文，是上訴人、車牌號碼00
      0-0000號、ABW-5269號小客車之駕駛人雖應就群億公司所
      受損害連帶負責，但群億公司得據上開規定就其損害單獨
      請求上訴人全部賠償，又群億公司應承擔自身70%之過失
      ，故群億公司得請求上訴人賠償之金額為12萬6,158元（
      計算式：420,527元×30%＝126,158元，元以下四捨五入）
      。
　　4.上訴人車輛為甲○所有，因群億公司之法定代理人劉鎮嘉
      駕駛系爭車輛時過失毀損，而支出鈑金費用1萬元、烤漆
      費用8,000元、零件費用1萬2,500元（見不爭執事項⒉⒋）
      ，其自得請求劉鎮嘉與群億公司連帶負賠償責任。而因上
      訴人車輛、於88年7月出廠（見不爭執事項⒊），至系爭車
      禍發生之日已近20年，是上訴人辯稱維修使用之零件並非
      新品，應屬可信，就零件部分即無計算折舊之必要。嗣甲
      ○已將其對就該車之損害賠償債權讓與給上訴人（見不爭
      執事項⒋）。上訴人自得請求群億公司賠償上述損害。又
      本件車禍上訴人應負10%之過失，已如前述，故上訴人得
      請求劉鎮嘉及群億公司連帶賠償之金額應為2萬7,450元（
      計算式：〔10,000元＋8,000元＋12,500元〕×90%＝27,450元）
      。上訴人以之主張與其應對群億公司所負損害賠償債務抵
      銷，自屬有據，故群億公司得對上訴人請求之金額應為9
      萬8,708元（計算式：126,158元－27,450元＝98,708元）。
　　5.損害賠償祇應填補被害人實際損害，保險人代位被害人請
      求損害賠償時，依保險法第53條第1項規定，如其損害額
      超過或等於保險人已給付之賠償金額，固得就其賠償之範
      圍，代位請求賠償，如其損害額小於保險人已給付之賠償
      金額，則保險人所得代位請求者，應祇以該損害額為限（
      最高法院65年台上字第2908號判決先例見解相同）。經查
      ，被上訴人已給付169萬3,438元給長慶汽車（見不爭執事
      項⒌），堪認其已實際賠償群億公司，然因群億公司就系
      爭車輛實際上得向上訴人請求賠償之損害額僅9萬8,708元
      ，則被上訴人得受讓並代位請求上訴人賠償之金額，亦僅
      以此金額為限。
　㈣給付無確定期限者，債務人於債權人得請求給付時，經其催
    告而未為給付，自受催告時起，負遲延責任。遲延之債務，
    以支付金錢為標的者，債權人得請求依法定利率計算之遲延
    利息。但約定利率較高者，仍從其約定利率；應付利息之債
    務，其利率未經約定，亦無法律可據者，週年利率為百分之
    五，民法第229條第2項前段、第233條第1項及第203條分別
    定有明文。本件被上訴人對上訴人之侵權行為損害賠償債權
    ，核屬無確定期限之給付，自應經其催告而未為給付，上訴
    人始負遲延責任。準此，被上訴人請求上訴人自起訴狀繕本
    送達之翌日即109年12月11日（見不爭執事項⒏）起，按年息
    5%計付遲延利息，核無不合。
六、結論：
    綜上所述，被上訴人依民法第184條第1項前段及保險法第53
    條第1項規定，請求上訴人給付9萬8,708元，及自109年12月
    11日起至清償日止，按年息5%計算之利息，核無不合，應予
    准許；逾此部分之請求，為無理由，應予駁回。原審就超過
    上開應予准許部分，為上訴人敗訴之判決，並依職權宣告假
    執行，尚有未洽，上訴論旨指摘原判決此部分不當，求予廢
    棄改判，為有理由，故由本院廢棄改判如主文第2項所示。
    至於上開應准許部分，原審為上訴人敗訴之判決，並無不合
    。上訴人仍執陳詞，指摘原判決此部分不當，求予廢棄改判
    ，為無理由，應駁回此部分之上訴。
七、據上論結，本件上訴人之上訴為一部有理由，一部無理由，
    依民事訴訟法第436條之1第1項、第3項、第463條、第450條
    、第449條第1項、第79條，判決如主文。
中　　華　　民　　國　　111 　年　　12　　月　　16　　日
                  民事第五庭    審判長法  官  陳文爵
                                      法  官  陳昱翔
                                      法  官  施懷閔
以上為正本係照原本作成。
本件不得上訴。
中　　華　　民　　國　　111 　年　　12　　月　　16　　日
                                      書記官　張宏賓
【附表】
折舊時間           金額
第1年折舊值        1,555,573×0.369=574,006
第1年折舊後價值    1,555,573-574,006=981,567
第2年折舊值        981,567×0.369=362,198
第2年折舊後價值    981,567-362,198=619,369
第3年折舊值        619,369×0.369=228,547
第3年折舊後價值    619,369-228,547=390,822
第4年折舊值        390,822×0.369×(9/12)=108,160
第4年折舊後價值    390,822-108,160=282,662